最高法院刑事判決　　　　　　　　　　　　　　　八十八年度台上字第三一二○號
　　上　訴　人　乙○○
　　　　　　　　甲○○
右上訴人等因違反毒品危害防制條例案件，不服台灣高等法院高雄分院中華民國八十
八年三月二十四日第二審更審判決（八十八年度上重更(一)字第一號，起訴案號：台灣
高雄地方法院檢察署八十六年度偵字第七五二六號、第七五二九號、第一○五六七號
、第一二一八六號），提起上訴，本院判決如左：
    主  文
原判決撤銷，發回台灣高等法院高雄分院。
    理  由
本件原判決認定洪明印（另案審判）與黃文章、陳建業（均經原審更審前判決論處共
同運輸毒品罪刑，未上訴第三審而告確定）因見台灣地區毒品海洛因價錢昂貴，有利
可圖，乃共謀自大陸地區大量購買海洛因後走私運輸來台販售。於民國八十六年三月
十日，其三人與大陸地區之台籍人士謝瑞麟（綽號「斗仔」，第一審通緝中）及中華
民國船籍「昇福興」號漁船代理船長即上訴人乙○○，基於走私運輸毒品之共同犯意
聯絡，於同年月十三日，洪明印與黃文章、陳建業三人自高雄市搭機至澳門，再轉往
大陸地區廣州市，與滯留該處之謝瑞麟會合，由黃文章出資新台幣（下同）十萬元，
洪明印出資二十五萬元，共計三十五萬元交由謝瑞麟，轉向不詳姓名之大陸籍人士購
買海洛因，計黃文章購買一百二十五公克、洪明印購買三百十五公克，謝瑞麟另外自
己準備部份海洛因，併裝成一袋合計一千七百六十四‧九二公克（驗後淨重一千六百
六十六點六八公克，包裝重九十八‧二四公克，起訴書誤載為毛重共計一千六百六十
六點六八公克）之海洛因，擬議交由乙○○以「昇福興」號船走私回台。乙○○乃依
前開約定，由其駕駛「昇福興」號漁船，於同年月十四日自高雄縣梓官鄉蚵仔寮漁港
出海，未經主管機關之許可，於翌日（十五日）航行至大陸地區伶仃島，再由洪明印
與黃文章、陳建業於同年月十六日上午十時許，在大陸地區伶仃島某家卡拉ＯＫ店內
，交付以牛皮紙袋（手提袋）裝之上開海洛因一袋予乙○○，即由乙○○負責獨自駕
駛「昇福興」號漁船，私運上開海洛因進入台灣地區。而洪明印與陳建業、黃文章三
人則於同年月十七日搭機返抵高雄。乙○○則於收受該批海洛因（符合行政院公告懲
治走私條例公告管制物品項目及其數額丁項類）後，於同年月十八日將之藏放在「昇
福興」號船內，駕駛該船自大陸伶仃島私運回台，並於同年月二十日上午八時許，返
抵高雄縣梓官鄉蚵仔寮漁港，旋將上開海洛因帶回其高雄市○○街四六九巷二十三號
居處暫時藏放，嗣於同日上午十一時許，主動至高雄市左營區○○○路二二二巷一號
洪明印住處，洽商交付該批毒品之方法，並約妥交貨細節。洪明印即另指示陳建業先
至高雄市○○路與十全路交叉口之「羅馬假期泡沫紅茶店」與乙○○會合，陳建業及
上訴人甲○○即與洪明印，基於運輸私運進口之海洛因毒品之共同犯意聯絡，由甲○
○駕駛車牌號碼為Ｆ五－五九九八號自用小客車，搭載陳建業，先至上揭泡沫紅茶店
前與乙○○會合後，再隨駕駛機車之乙○○於同日上午十二時許，至同市○○街與大
順路口，收受乙○○所交付之前開牛皮紙袋裝之上開海洛因一批後上路，擬運輸該批
走私物品海洛因至洪明印之家中，嗣行經同市○○路與曾子路口時，經跟監之調查人
員開槍攔阻，甲○○即開車加速逃逸，陳建業知事蹟敗露，唯恐人贓俱獲，乃於途中
將上開海洛因藏置於同市○○區○○路二百五十九號前空地雜草堆中，甲○○則將上
開自用小客車停於高雄市○○○路旁，二人即分頭逃逸，嗣於同日下午一時三十分許
，陳建業在高雄市○○路黃帝飯店六一七室為調查員查獲，並於同日晚間十一時三十
分，因陳建業之供述，在上開文慈路二百五十九號對面雜草堆中查扣牛皮紙袋裝之上
開海洛因一袋，並循線查獲甲○○等情。因將第一審關於乙○○、甲○○部分之判決
撤銷，就新舊法予以比較適用，改判依想像競合犯及牽連犯從一重仍論處乙○○共同
運輸毒品罪刑（處無期徒刑，褫奪公權終身），及依想像競合犯從一重仍論處甲○○
共同運輸毒品罪刑（處有期徒刑十年，褫奪公權六年），固非無見。
惟查：(一)、被告之自白，須具備任意性法則，即非出於強暴、脅迫、詐欺、違法押
或其他不正之方法，且與事實相符者，始得採為證據，為刑事訴訟法第一百五十六條
第一項所明定，從而不限於強暴等刑求之方法，舉凡詐欺等非出於被告自由意思所取
得之自白，不問其自白內容是否確與事實相符，因其取得之程序已非適法，根本不具
證據能力，即不得採為判斷事實所憑之證據。故審理事實之法院，遇有被告對於自白
提出違背任意性法則之抗辯時，即應先於其他事實而為調查。乙○○於原審更審前審
理中，即以伊不識字，不知法務調查局高雄市調查處（下稱高雄市調查處）訊問筆錄
如何記載，調查員就筆錄祇唸了幾句，就叫伊簽名各節為辯（原審上重訴卷第一一二
頁反面、第一八二頁），原審更審時，仍為相同之辯解（原審上更一卷第五十四頁、
第五十五頁），證人即乙○○之配偶顏寶香到庭供證：高雄市調查處訊問乙○○時，
伊與乙○○之弟劉有進均在場，雖未刑求，但因乙○○不識字，調查員唸筆錄給乙○
○聽時，唸太快，乙○○聽不懂（原審上重訴卷第一八一頁），原判決於理由欄一－
(三)內，亦援引上開顏寶香之證言。則乙○○之調查筆錄，縱非經刑求取得，然倘係出
於上開非乙○○自由意思之供述，自不得採為證據。又甲○○在原審之選任辯護人陳
俊言律師，於原審八十八年二月九日調查時表示：高雄市調查處製作甲○○筆錄時，
伊有在場，調查員叫甲○○在筆錄上簽名，但甲○○對筆錄內容有爭執，該筆錄伊當
場未看過（原審上更一卷第七十八頁），甲○○復一再否認上開調查筆錄自白內容之
真實性（同上卷第一○二頁、第一○六頁）。原審就上開證據資料，未詳加調查斟酌
，即將乙○○、甲○○分別在高雄市調查處之調查筆錄，採為判決之基礎，已難謂為
適法。(二)、有罪判決所記載之事實，與說明之理由，前後均應相適合，否則即有判決
理由矛盾之違法，足以構成撤銷之原因。甲○○於檢察官偵查中，辯稱：伊與陳建業
分別乘計程車離開，東西係陳建業帶走，伊不知陳建業所接東西係海洛因（第七五二
六號偵查卷第五十六頁反面、第五十七頁），陳建業在第一審調查時，供認係由伊將
五包海洛因丟在路邊草堆中（一審卷第一九七頁）。原判決於事實欄乃據以認定陳建
業知事跡敗露，恐被人贓俱獲，乃於途中將海洛因藏置在高雄市○○區○○路二五九
號前空地雜草堆中（原判決正本第三頁第十五行、第十六行）。然原判決於理由欄一
－(二)，竟又以甲○○於遭攔截後，即將海洛因棄置於路旁，而如何對貨主洪明印交代
等理由，為不利於甲○○認定之論據（原判決正本第九頁第五行至第七行）。顯有判
決理由矛盾之違誤。(三)、有罪之判決書，對於被告有利之證據不採納者，應說明其理
由，為刑事訴訟法第三百十條第二款所明定，否則即有判決理由不備之違法。乙○○
一再以無運輸海洛因之故意為辯，且於原審審理中，主張伊於八十六年三月二十日駕
駛「昇福興」號漁船捕撈之魚貨即達二十桶，拍賣計價十七萬九千六百零九元，有共
同運銷證明單及拍賣計價單可稽，足證出海純為捕魚（原審上更一卷第五十九頁反面
）。原審對此未加採信，未於判決內明其理由，殊有未合。乙○○、甲○○上訴意
旨，分別執以指摘原判決不當，為有理由，應認仍均有發回更審之原因。又乙○○之
調查筆錄，尚記載其自白於八十六年二月初，亦曾受洪明印之託，以相同方法私運海
洛因一塊回台（第七五二九號偵查卷第十五頁），上開調查筆錄，倘經查明與任意性
法則無違，則此部分是否為起訴效力所及而得一併審判？於更審判決時，應併注意及
之。
據上論結，應依刑事訴訟法第三百九十七條、第四百零一條，判決如主文。
中      華      民      國    八十八    年      六      月     十七     日
                              最高法院刑事第一庭
                                  審判長法官  施  文  仁
                                        法官  張  淳  淙
                                        法官  林  永  茂
                                        法官  蕭  仰  歸
                                        法官  花  滿  堂
      右正本證明與原本無異
                                              書  記  官
中      華      民      國    八十八    年      六      月    二十三    日
